【裁判字號】    99,訴,2227
【裁判日期】    991124
【裁判案由】    返還存款
【裁判全文】
臺灣臺北地方法院民事判決              99年度訴字第2227號
原      告  楊東益
訴訟代理人  陳適庸律師
複  代理人  陳欽熙
被      告  國泰世華商業銀行股份有限公司
法定代理人  汪國華
訴訟代理人  王行正
上列當事人間請求返還存款事件，本院於中華民國99年11月17日
言詞辯論終結，判決如下：
    主  文
被告應給付原告佰肆拾萬壹仟玖佰玖拾壹元，及自民國九十
八年十一月二十六日起至清償日止，按年息百分之五計算之利息
。
訴訟費用由被告負擔。
本判決於原告以新臺幣壹佰壹拾肆萬元供擔保後，得為假執行。
但被告如以新臺幣佰肆拾萬壹仟玖佰玖拾壹元為原告預供擔
保，得免為假執行。
    事實及理由
一、原告起訴主張：伊於民國94年2月15日在被告銀行世貿分行
    開立帳戶號碼000-00-000000-0之活期存款帳戶（下稱系爭
    帳戶），以供伊於訴外人長城證券股份有限公司（下稱長城
    證券公司）買賣股票之用。詎被告所屬之職員萬碧雲竟與訴
    外人即任職於長城證券公司之許碧貞共謀盜領原告系爭帳戶
    內之款項，而於96年12月間，由萬碧雲擅自補發該帳戶之新
    存摺交予許碧貞使用，許碧貞則負責於盜賣原告之股票後，
    持上開新存摺及非真正之原告印章，陸續以附表所示之方式
    ，向被告盜領系爭帳戶中之存款及股款，領得款項共計新臺
    幣（下同）343萬1,991元，原告於97年11月間欲提領該帳戶
    內款項時，方查知上情。許碧貞向被告提款時所持印章既非
    真正，則被告向其所為之清償對原告即不生清償效力，原告
    自得依消費寄託之契約關係，請求被告返還系爭帳戶內之存
    款343萬1,991元；又被告所屬職員萬碧雲與訴外人許碧貞共
    同基於盜領原告存款之故意，利用執行職務之機會，未經原
    告同意即補發新存摺，致許碧貞盜領上開款項得手，構成民
    法第184條第1項前段及第185條之侵權行為，被告自應依同
    法第188條第1項規定，與萬碧雲連帶對原告負損害賠償責任
    。上開兩項請求權，請鈞院擇一有利者為判決。並聲明：(一)
    被告應給付原告343萬1,991元，及自起訴狀繕本送達被告翌
    日起，按年息5%計算之利息；(二)原告願供擔保，請准宣告假
    執行。
二、被告則以：系爭帳戶於97年8月6日起至同年12月5日止之期
    間內，固確有如附表所示之提領紀錄，然該8筆提款之取款
    憑條上，均蓋用有與原告開戶時留存之印鑑章樣式相符之印
    文，堪認為真正，因此縱使本件係由許碧貞盜蓋原告真正之
    印章向被告提取存款，被告亦屬善意向債權之準占有人清償
    ，依民法第310條第2款之規定，仍對原告發生清償之效力；
    縱印章非真正，然實難以肉眼辨識取款憑條上之印文與留存
    之印鑑章不符，是被告亦已善盡善良管理人之注意義務。其
    次，原告雖主張被告職員萬碧雲與許碧貞基於共同盜領存款
    之故意，擅自補發新存摺予許碧貞使用，進而造成本件損害
    云云，然查，上開新存摺應係持舊存摺而補發，非如原告所
    稱係由萬碧雲勾串許碧貞而擅自補發，萬碧雲並無何等不法
    行為；且縱使系爭帳戶確有遭盜領情事，原告之損害亦係肇
    因於許碧貞之盜領行為，萬碧雲既未參與該盜領行為，原告
    之損失與萬碧雲換發新存摺之行為，二者間即無因果關係可
    言等語資為抗辯。並聲明：(一)原告之訴駁回；(二)請准供擔保
    免予假執行。
三、兩造不爭執之事實：
  (一)原告於94年2月15日在被告銀行世貿分行開立帳戶號碼000-0
    0-000000-0之活期存款帳戶，並留有印鑑卡，雙方約定應以
    該印鑑作為存款帳戶之取款憑證。
  (二)系爭帳戶自97年8月6日起至同年12月5日止，經人分別以附
    表所示之方式，提領共計343萬1,991元。
  (三)萬碧雲於系爭8次取款行為期間內為被告之職員。
四、得心證之理由：
    原告雖主張系爭8張取款憑條上蓋用之原告印文並非真正，
    被告撥款予許碧貞之行為對原告不生清償效力，且被告職員
    萬碧雲擅自核發新存摺予許碧貞使用，亦構成侵權行為，被
    告應就原告之損害負連帶賠償責任等語，惟為被告所否認，
    並以上揭情詞置辯。是本件所應審究之爭點厥在於：(一)系爭
    8張取款憑條上之原告印文是否真正？(二)若非真正，被告所
    為之給付對原告是否不發生清償效力？(三)倘認有清償效力，
    原告另主張被告應依民法第188條第1項規定，與其職員萬碧
    雲就原告上開損失連帶負損害賠償責任，是否有據？茲分述
    如下：
  1.按向第三人為清償，如受領人係債權之準占有人，以債務人
    不知其非債權人者為限，有清償之效力，民法第310條第2款
    定有明文。次按金融機關與客戶間之乙種活期存款契約，具
    有消費寄託之性質，客戶得隨時請求返還寄託物。金融機關
    就客戶具領存款，究以何種方法判別印章之真偽，為其內部
    處理業務之問題，縱令金融機關之職員，以肉眼判別印章之
    真偽，並無過失，然存款為第三人偽刻印章所冒領，金融機
    關亦僅得對該冒領人為損害賠償之請求，要不得以第三人冒
    領之事由，主張對於客戶已生清償之效力（最高法院57年台
    上字第2965號判例、68年第6次及73年第11次民事庭會議決
    議意旨可供參照）。準此，銀行主張係以善意向客戶本人以
    外之債權準占有人清償，應以提款時該第三人所持印章係真
    正為必要，倘其所持印章係屬偽刻，則無論該印章之真偽是
    否得以肉眼判別，對該存款客戶均不生清償之效力。
  2.依本院將如附表所示8次提款之取款憑條、原告於94年2月15
    日在被告世貿分行開設系爭帳戶時填蓋之印鑑卡及原告所提
    供於開戶時所使用之印章實物，送請法務部調查局（下稱調
    查局）鑑定上開取款憑條及印鑑卡上所蓋之「楊東益」印文
    是否相同後，調查局於99年3月11日函覆之調科貳字第09900
    084690號鑑定報告所示：甲1類至甲8類印文（分別即附表編
    號1-8所示取款憑條上蓋用之「楊東益」印文）分別與乙類
    印文（即上開印鑑卡上所蓋用之「楊東益」印文）經同倍率
    放大重疊比對後，發現甲1類至甲8類印文之形體與乙類印文
    均不疊合；復將甲1類至甲8類與丙類印文（即上開印章實物
    所蓋用之印文）依同上方式比對後，亦發現甲1類至甲8類與
    丙類印文均不疊合等語（見本院卷第61頁以下），可知上開
    取款憑條上所留存之「楊東益」印文與印鑑卡上留存者、及
    開戶使用之印章所蓋用結果均不相同，此與本院自行依肉眼
    分別比對甲1類至甲8類與乙類、丙類印文之結果，亦發現兩
    兩間均有少部分紋路特徵略有差異，無一完全相符，且各張
    取款憑條上之印文與乙類或丙類印文之差異特徵所在大部分
    相同等情（詳見本院卷第63-66頁），互核一致，堪認取款
    憑條上蓋用之「楊東益」印文與印鑑卡上所留存者不同，亦
    與原告開戶時提供之印鑑章樣式不符，附表所示8次提款之
    提款人所持印章顯非真正，揆諸前揭法條及判例、決議意旨
    ，被告向第三人清償之行為對原告應不生清償效力，被告辯
    稱其係善意向債權之準占有人清償云云，顯屬無據。
  3.至於被告另以已盡善良管理人注意義務，仍難以肉眼辨識印
    文非真正一節，縱使為真，亦不影響本院上開判斷之結果，
    理由業如前述。況被告銀行就處理客戶取款業務之一般流程
    ，係由行員先核對取款憑條上所載之日期、金額等事項並拍
    攝其上之印鑑章影像，經向客戶確認前揭事項無訛後，再以
    電腦系統比對所拍攝之印鑑影像與該客戶留存之印鑑章式樣
    是否相同，並非由行員以肉眼判別印章真偽等情，業經證人
    萬碧雲於本院99年9月10日準備程序期日證述明確，益徵被
    告所辯要無足採。
五、綜上所述，附表所示8筆提款之提款人向被告提領上開款項
    時，蓋用於取款憑條上之「楊東益」印章既非真正，其所為
    如附表所示之8筆給付對原告即不生清償之效力。從而，原
    告依消費寄託契約關係請求被告給付原告343萬1,991元，及
    自起訴狀繕本送達被告翌日即98年11月26日起，按年息5%計
    算之利息，為有理由，應予准許。
六、兩造均陳明願供擔保聲請宣告假執行或免為假執行，經核均
    與規定相符，爰分別酌定相當擔保金額予以宣告。
七、本案事證已臻明確，兩造其餘主張、陳述及所提之證據，經
    本院審酌後，認與判決結果不生影響，爰不一一論述，附此
    敘明。
八、訴訟費用負擔之依據：民事訴訟法第78條。
中    華    民    國    99    年    11    月    24    日
                  民事第三庭  審判長法  官  郭美杏
                                    法  官  林振芳
                                    法  官  吳若萍
以上正本係照原本作成。
如對本判決上訴，須於判決送達後20日內向本院提出上訴狀。如
委任律師提起上訴者，應一併繳納上訴審裁判費。
中    華    民    國    99    年    11    月    25    日
                                    書記官  劉英權
附表：
┌──┬──────┬──────┬─────────┬───────┐
│編號│提款日期    │提款方式    │提款數額（新臺幣）│ 取款憑條編號 │
├──┼──────┼──────┼─────────┼───────┤
│1   │97年8月6日  │現金提款    │25萬元            │001781        │
├──┼──────┼──────┼─────────┼───────┤
│2   │97年8月8日  │轉帳        │44萬6,516元       │001811        │
├──┼──────┼──────┼─────────┼───────┤
│3   │97年8月11日 │轉帳        │102萬8,630元      │001860        │
├──┼──────┼──────┼─────────┼───────┤
│4   │97年8月14日 │現金提款    │91萬2,445元       │001249        │
├──┼──────┼──────┼─────────┼───────┤
│5   │97年10月1日 │現金提款    │10萬355元         │001734        │
├──┼──────┼──────┼─────────┼───────┤
│6   │97年10月9日 │現金提款    │21萬5,045元       │001969        │
├──┼──────┼──────┼─────────┼───────┤
│7   │97年12月2日 │現金提款    │30萬元            │001467        │
├──┼──────┼──────┼─────────┼───────┤
│8   │97年12月5日 │現金提款    │17萬9,000元       │001895        │
├──┼──────┼──────┼─────────┼───────┤
│合計│            │            │343萬1,991元      │              │
└──┴──────┴──────┴─────────┴───────┘

司法院資訊處製作；財團法人民間司法改革基金會備份。
